【裁判字號】    90,上訴,709
【裁判日期】    900425
【裁判案由】    殺人
【裁判全文】
臺灣高等法院刑事判決                              九十年度上訴字第七九號
    上訴人  即
    被告之配偶  丙○○
    上  訴  人
    即  被  告  甲○○
    指定辯護人  本院公設辯護人
右上訴人因殺人案件，不服臺灣宜蘭地方法院八十九年度重訴字第九號，中華民國九
十年一月十七日第一審判決（起訴案號：臺灣宜蘭地方法院檢察署八十九年度偵字第
三三二一號），提起上訴，本院判決如左：
    主  文
上訴駁回。
    事  實
一、甲○○與林英昌係同母異父之兄弟，二人對於坐落宜蘭縣南澳鄉碧候村自治巷十
    五號（現為甲○○居住）房屋居住之權益，多次生有爭執。民國（下同）八十九
    年十一月十七日十四時許，林英昌於酒後夥同劉福雄（傷害部分另案偵辦），前
    往上址，與甲○○為前開居住權利再啟齟齬，劉福雄見狀，先動手毆打甲○○鼻
    部，林英昌亦出手相助，甲○○未及還手，劉福雄即將林英昌拉開準備離去，惟
    雙方仍在屋外不斷口出惡言對罵，詎甲○○突萌殺人犯意，進入屋內後，持其所
    有，長約九十公分，直徑約二點七公分，圓周厚約零點四公分之內心中空鐵棒一
    支追至屋外，朝林英昌後腦部猛力敲擊一次，林英昌不支倒地，甲○○再對其頭
    部重擊二次，致林英昌受有右側前額部約三×三公分皮下鈍器出血、左側顳部骨
    約四×０‧五公分鈍器挫裂傷、頭骨破裂凹陷骨折腦出血、左後枕骨部五‧五×
    一‧五公分皮肌組織鈍器挫裂傷、右後頂骨部九×０‧九公分鈍器挫裂傷、後頭
    骨破裂骨折腦出血等嚴重傷害，經送醫仍因顱內骨骨折合併腦出血不治死亡。甲
    ○○則當場遭警逮捕，並扣得其所有之鐵棒一支。
二、案經林英昌之子乙○○告訴暨宜蘭縣警察局蘇澳分局報請臺灣宜蘭地方法院檢察
    署檢察官偵查起訴。
    理  由
一、訊據被告甲○○固坦承於右揭時地與被害人發生口角激烈爭執後，手持扣案鐵棒
    敲擊被害人林英昌頭部致死等情不諱，惟矢口否認有殺人之故意，辯稱：本件被
    害人林英昌屢至其住處爭吵糾纏，案發當天再次前往，伊因一時氣憤，方持鐵棒
    擊打被害人，主觀上僅在嚇阻被害人，使其不敢再到家中吵鬧，並無致人於死之
    決心。再伊受到被害人及劉福雄之欺負，且劉福雄拿石頭與樹枝，返回伊住處，
    伊主觀上認會遭受不法之侵害，乃出於自衛，應屬正當防衛云云。惟查：
(一)右揭事實，業據告訴人指訴綦詳，核與證人劉福雄、吳健次證述情節相符，復有
    案發現場草圖一張、照片六幀在卷可稽及鐵棒一支扣案可憑。被害人林英昌係遭
    被告持鐵棒毆擊頭部致死之事實，亦經臺灣宜蘭地方法院檢察署檢察官督同法醫
    相驗明確，製有勘驗筆錄、相驗屍體證明書及驗斷書等在卷可稽。
(二)按刑法上殺人罪與傷害人致死罪之區別，視加害人有無殺意為斷，被害人所受之
    傷害程度，固不能據為認定有無殺意之唯一標準，但加害人下手之情形如何，於
    審究其犯意方面，仍不失為重要參考資料。又殺人與傷害人致死之區別，應以加
    害人有無殺意為斷，不能因與被害人素不相識，原無宿怨，即認為無殺人之故意
    。最高法院二十年非字第一０四號、五十一年臺上字第一二九一號判例可資參照
    。經查：本件被告持以行兇之鐵棒，係長約九十公分，直徑約二點七公分，圓周
    厚約零點四公分，內心中空，有該鐵棒扣案為憑，且頭部係屬人體重要之部位，
    以鈍器重力敲擊，會戕害人之生命，當為被告所能預見，乃被告竟以扣案之鐵棒
    ，朝被害人頭部猛力敲擊一次，見被害人倒地，復對其頭部敲擊二次，致林英昌
    受有右側前額部約三×三公分皮下鈍器出血、左側顳部骨約四×０‧五公分鈍器
    挫裂傷、頭骨破裂凹陷骨折腦出血、左後枕骨部五‧五×一‧五公分皮肌組織鈍
    器挫裂傷、右後頂骨部九×０‧九公分鈍器挫裂傷、後頭骨破裂骨折腦出血等嚴
    重傷害（見前開驗斷書），尚難諉無殺人之故意。參諸被告於原審亦自承：「．
    ．．因為很生氣所以我很用力．．．」（見原審卷第六十一頁）等語，亦至為明
    灼，被告所辯其僅係基於嚇阻被害人之意思，以鐵棒敲擊被害人，並無戕害人之
    生命之故意云云，無非砌詞巧飾，不足採信。
(三)按「正當防衛必須對於現在不法之侵害始得為之，侵害業已過去，即無正當防衛
    可言。至彼此互毆，又必以一方初無傷人之行為，因排除對方不法之侵害而加以
    還擊，始得以正當防衛論。故侵害已過去後之報復行為，與無從分別何方為不法
    侵害之互毆行為，均不得主張防衛權。」最高法院著有三十年上字第一○四○號
    判例可資參照。本件被害人固曾夥同劉福雄在被告屋內毆打被告，惟此項侵害於
    被害人及劉福雄二人行至屋外欲行離去時，即屬過去，雖被害人仍於屋外與被告
    口出惡言相向，然仍不足構成現在不法侵害，是以被告於屋外與被害人爭吵時，
    逕自返回屋內持扣案之鐵棒追至屋外，朝林英昌後腦部猛力敲擊一次，見林英昌
    不支倒地後，復再對其頭部重擊二次，致被害人死亡，揆諸前開說明，與正當防
    衛之構成要件有違，自不得遽以圖免罪責。
(四)被告雖供稱：伊早於被害人與劉福雄在伊住處發生激烈爭執時，即委請乃妻丙○
    ○報警處理等語，且證人即被告之妻丙○○及宜蘭縣警察局蘇澳分局碧候派出所
    員警甘英雄亦為相同之陳述，然查當時本件被害人死亡結果尚未發生，尚難認被
    告委請其妻報案之行為，係合於自首之規定。再者，警員甘英雄於初抵現場，尚
    不知本件犯罪前，被告雖未離去，但並未主動向甘英雄自首犯行，或陳述犯罪事
    實經過，或表示願受追訴裁判之意思，甘英雄係經附近民眾告知始查悉被告為犯
    罪行為人等情，為被告所自承，並經證人甘英雄證述無異，是被告雖有電請警方
    到場處理之行為，然其並未主動向有偵查犯罪權限之公務員坦承犯行，亦與刑法
    第六十二條自首之規定不符，尚難適用該項規定減輕其刑，附此述明。
(五)綜上所述，被告所辯，無非空言，不足採信。
二、核被告所為，係犯刑法第二百七十一條第一項之殺人罪。
三、原審基於前揭理由，因依刑法第二百七十一條第一項之規定，於審酌被告僅因與
    被害人發生爭吵，即萌殺機，戕害人之生命，且犯後迄未與被害人家屬達成民事
    和解及犯罪後態度等一切情狀，量處有期徒刑十四年，且依其犯罪之性質，認無
    褫奪公權之必要，乃不予宣告褫奪公權。暨以扣案鐵棒一支，被告自承為其所有
    ，且供犯罪所用之物，併依刑法第三十八條第一項第二款之規定宣告沒收。另扣
    案木條一支，非被告所有，亦非屬違禁物，乃不予宣告沒收。核其認事用法，俱
    無違誤，量刑亦甚允洽。被告上訴意旨，否認有殺人之故意，且指摘原判決量刑
    過重，為無理由，被告之配偶丙○○上訴意旨，空言指摘原判決不當，亦為無理
    由，胥予駁回。
據上論斷，應依刑事訴訟法第三百六十八條，判決如主文。
本案經檢察官劉惟宗到庭執行職務。
中      華      民      國     九十     年      四      月    二十五    日
                              台灣高等法院刑事第六庭
    審判長法  官  陳  春  秋
                                        法  官  徐  培  元
                                        法  官  高  明  哲
右正本證明與原本無異。
如不服本判決應於收受送達後十日內向本院提出上訴書狀，其未敘述上訴之理由者並
得於提起上訴後十日內向本院補提理由書（均須按他造當事人之人數附繕本）。
                                        書記官  李  垂  福
中      華      民      國     九十     年      四      月    二十六    日
附錄本案論罪科刑法條全文
刑法第二百七十一條第一項
殺人者，處死刑、無期徒刑或十年以上有期徒刑。


司法院資訊處製作；財團法人民間司法改革基金會備份。
